臺灣高等法院臺中分院民事判決　　　　 100年度重上字第32號
上　訴　人　蕭純德
訴訟代理人　曾海光律師
被　上訴人　陳建雄
訴訟代理人　陳偉展律師
複　代理人　蔡譯智律師
上列當事人間請求確認抵押權不存在等事件，上訴人對於民國99
年12月28日臺灣臺中地方法院99年度重訴字第534號第一審判決
提起上訴，本院於民國100年7月5日言詞辯論終結，判決如下：
    主  文
上訴駁回。
第二審訴訟費用由上訴人負擔。
    事實及理由
一、被上訴人陳建雄主張：
    被上訴人於民國95年間，僅向上訴人借款新台幣（下同）15
    0萬元，但以如附表所示之不動產，共同設定登記擔保債權
    1000萬元之抵押權予上訴人，並於同年7月18日辦理預告登
    記。然依抵押權成立上從屬性，超過債權額150萬元部分之
    抵押權，其抵押權即無所附麗。且兩造間就附表所示之土地
    並無買賣契約，上訴人對被上訴人既未有任何請求權存在，
    本不得為預告登記，惟依土地法第79條之1第2項之規定，預
    告登記未塗銷前，登記名義人就其土地所為之處分，對於所
    登記之請求權有妨礙者無效，則該預告登記已致被上訴人就
    附表所示土地所有權行使有所妨礙，爰請求確認上訴人就附
    表所示土地所設定之抵押權所擔保，於逾150萬元部份不存
    在；另依民法第767條之妨害除去請求權，請求判決塗銷預
    告登記。
二、上訴人蕭純德則辯以：
    本件係因被上訴人之女陳莉萍向上訴人借款，其後因其無法
    返還，而表示願將系爭土地以330萬元之價額出售予上訴人
    ，經上訴人向被上訴人確認系爭土地同意出售上訴人後，上
    訴人隨即於95年5月18日領款175萬元，並於隔日陪同被上訴
    人至大甲農會辦理償還其以系爭土地抵押貸款，及至土地銀
    行大甲分行償還欠款，被上訴人並自行辦理塗銷上開農會抵
    押登記。其後於同年月24日，將尾款50萬元以土地銀行之支
    票乙張（票號為CQ0000000）交付予被上訴人，但該支票由
    陳莉萍兌領。同年月28日被上訴人與陳莉萍向上訴人表示，
    目前無力支付土地增值稅，且被上訴人生病，希望上訴人能
    同意延後3年再辦理過戶，及再多給5萬元，上訴人無奈至大
    甲土地銀行，以提款卡提領現金5萬元交付被上訴人。上訴
    人為保障權益，遂告知被上訴人及陳莉萍，須在系爭土地上
    設定抵押權1000萬元予上訴人，及辦理預告土地已出售與上
    訴人之買賣預告登記，並應簽立不動產買賣契約，約定雙方
    於98年7月15日再辦理過戶等，陳莉萍於與其父即被上訴人
    討論多日後，表示同意。嗣兩造於95年7月10日簽訂系爭不
    動產買賣契約。上訴人所交付之價款係分多次給付被上訴人
    及陳莉萍，雙方簽約後，遂進行辦理系爭土地之抵押權設定
    及預告登記。上訴人先後於95年5月18日交付被上訴人175萬
    元、同年月24日交付尾款50萬元之支票乙張、修繕被上訴人
    住處屋頂費用5萬元、同年月28日交付被上訴人5萬元、代陳
    莉萍償還卡債100萬元，合計335萬元。雙方既同意以1000萬
    元作為設定抵押權之金額，自不應因被上訴人片面主張而變
    動。又由上開設定之他項權利證明書中，利息、遲延利息、
    違約金均付之闕如，加以設定之金額超過其實際價值，顯見
    當時雙方應為虛偽意思另隱藏他意，即被上訴人同意將系爭
    土地移轉予上訴人，則本件有民法第87條第2項之適用，被
    上訴人之訴無理由。又雙方既在系爭買賣契約上簽名蓋章，
    即便認定系爭契約不成立，但陳莉萍已代理被上訴人將系爭
    土地售予上訴人，則被上訴人自應負民法第169條之表見代
    理責任，而應將系爭土地移轉予上訴人，則上訴人在系爭土
    地上之設定，既無塗銷之必要，且上訴人對被上訴人土地既
    有上開請求權存在，自得為預告登記，亦無民法第767條之
    妨害除去請求權之適用等語。
三、得心證之理由：
  (1)被上訴人主張：其以如附表所示之不動產，共同設定登記擔
    保債權1000萬元之抵押權予上訴人，並於同年7月18日辦理
    預告登記等語，業據其提出如附表所示土地登記第二類謄本
    為證，且為上訴人所不爭執，應堪信被上訴人此部分之主張
    為真實。
  (2)被上訴人另主張：上開1000萬元抵押權所擔保之債權，實際
    僅有150萬元之借款債權等語，為上訴人所否認，辯稱：除
    被上訴人所承認之150萬元借款外，另於95年5月24日有交付
    50萬元之支票予被上訴人，及於95年5月18日交付被上訴人
    175萬元、於95年5月28日交付被上訴人5萬元；且代被上訴
    人之女陳莉萍償還卡債100萬元、修繕被上訴人住處屋頂費
    用5萬元云云。查證人邱雲清到庭證稱：其於94年底有聽陳
    莉萍說向上訴人借款100萬元償還卡債之事（見本院卷第44
    頁），是該100萬元係陳莉萍向上訴人之借款，予被上訴人
    無涉。又95年5月24日之50萬元支票，及修繕屋頂借款5萬元
    、95年5月28日借款5萬元，均為被上訴人所否認；且依上訴
    人所述及卷附支票影本，該50萬元支票亦係由陳莉萍提示（
    見本院卷第22、28頁），尚無從認定係交予被上訴人之借款
    。而修繕屋頂借款5萬元部分，上訴人並未舉證證明；95年5
    月28 日借款5萬元部分，上訴人僅提出領取5萬元之存摺資
    料，而無交付予被上訴人之證據資料，自無從採信。綜合上
    述，被上訴人此部分主張，均無從認定係上訴人之借款。
  (3)按抵押權為擔保物權，具有從屬性，倘無所擔保之債權存在
    ，抵押權即無由成立。系爭抵押權係普通抵押權而非最高限
    額抵押權，其所擔保之債權自應於抵押權設定前存在。系爭
    1000萬元之抵押權所擔保之債權僅有150萬元借款債權，其
    餘債權並不存在，該抵押權超過150萬元部分自不存在，是
    被上訴人請求確認超過150萬元抵押權不存在，核無不合。
    至於系爭抵押權雖無利息、遲延利息、違約金之約定，且設
    定之金額超過實際價值，但抵押權所擔保之債權超過抵押物
    之價值，並無不符常情之處；且借款債權或無利息、遲延利
    息、違約金之約定，或雖有約定，但未於抵押權設定時一併
    登記，均不足以據此推論兩造為虛偽意思意思表示，上訴人
    辯稱系爭抵押權之設定依民法第87條第2項之規定，隱藏他
    法律關係云云，亦無足採。
  (4)被上訴人主張兩造間並無買賣關係存在，上訴人對被上訴人
    未有任何請求權存在，預告登記應予塗銷等語，上訴人則辯
    稱：兩造間確有買賣關係存在，陳莉萍有表現代理云云，查
    上訴人前已主張兩造間就系爭不動產有買賣契約，而對被上
    訴人提起所有權移轉登記之訴，經台灣台中地方法院以98年
    度訴字第2426號判決，駁回上訴人之請求確定在案，此有該
    案判決書在卷足憑，且經本院調取該案卷證查明屬實。該確
    定判決已認定兩造間就系爭不動產之買賣契約並未成立，此
    具有爭點效之效力，是被上訴人此部分主張，自應認為真實
    。而按土地法第79條之1第2項規定，預告登記未塗銷前，登
    記名義人就其土地所為之處分，對於所登記之請求權有妨礙
    者無效，是該預告登記之存在，對被上訴人就系爭土地之所
    有權有妨害，被上訴人依民法第767條中段規定請求上訴人
    塗銷預告登記，亦無不合。
  (5)綜上所述，被上訴人主張兩造間逾150萬元借款債權部分抵
    押權不存在，及兩造間就系爭不動產並無買賣關係存在，預
    告登記對被上訴人就系爭土地之所有權有妨害等為可採，上
    訴人所辯均為無可取。從而，被上訴人請求確認系爭抵押權
    逾150萬元部分不存在，及本於民法第767條請求塗銷預告登
    記，為有理由，應予准許。是則原審判決並無違誤。上訴意
    旨指摘原判決不當，求予廢棄改判，為無理由，應予駁回其
    上訴。
四、本件事證已臻明確，兩造其餘攻擊或防禦方法與舉證，經核
    均對於判決結果無影響，爰不逐一論述。
五、據上論結，本件上訴為無理由，依民事訴訟法第449條第1項
    、第78條，判決如主文。
中    華    民    國   100    年    7     月    19    日
                民事第七庭    審判長法  官  饒鴻鵬
                                    法  官  陳毓秀
                                    法  官  李平勳
以上正本係照原本作成。
如不服本判決，應於收受判決送達後20日內向本院提出上訴書狀
，其未表明上訴理由者，應於提出上訴後20日內向本院提出上訴
理由書（均須按他造人數附繕本）。上訴時應提出委任律師為訴
訟代理人之委任狀；委任有律師資格者，另應附具律師資格證書
及釋明委任人與受任人有民事訴訟法第466條之1第1項但書或第2
項所定關係之釋明文書影本。如委任律師提起上訴者，應依民事
訴訟法施行法第9條規定一併繳納上訴審裁判費。
                                    書記官  劉恒宏
中    華    民    國   100    年    7     月    20    日
                                                      Ｓ
附表：
┌─┬─────────────────┬─┬────┬───┐
│編│土      地          坐          落│地│面  積  │權  利│
│  ├───┬────┬──┬──┬──┤  ├────┤      │
│號│縣  市│鄉鎮市區○ 段 ○○段│地號│目│平方公尺│範  圍│
├─┼───┼────┼──┼──┼──┼─┼────┼───┤
│1 │臺中市│大甲區  │中山│    │335 │田│138.02  │全部  │
├─┼───┼────┼──┼──┼──┼─┼────┼───┤
│2 │臺中市│大甲區  │中山│    │336 │田│112.91  │全部  │
├─┼───┼────┼──┼──┼──┼─┼────┼───┤
│3 │臺中市│大甲區  │中山│    │337 │田│113.07  │全部  │
└─┴───┴────┴──┴──┴──┴─┴────┴───┘